【裁判字號】    96,交簡上,274
【裁判日期】    970422
【裁判案由】    過失傷害
【裁判全文】
臺灣高雄地方法院刑事判決           96年度交簡上字第274號
上  訴  人  丁○○
即  被  告
選任辯護人  陳里己律師
            陳意青律師
            吳淑靜律師
上列被告因過失傷害案件，不服本院高雄簡易庭中華民國96年8
月20日96年度交簡字第1450號第一審簡易判決（聲請簡易判決處
刑案號：96年度偵字第5932號）提起上訴，本院管轄之第二審合
議庭判決如下：
    主  文
原判決撤銷。
丁○○犯過失傷害罪，處拘役貳拾日，如易科罰金，以銀元參佰
元即新臺幣玖佰元折算壹日，減為拘役拾日，如易科罰金，以銀
元參佰元即新臺幣玖佰元折算壹日。
    事  實
一、丁○○於民國95年1 月3 日9 時25分許，駕駛車牌號碼XW-9
    418 號自小客車，沿高雄市三民區○○○路南往北方向之外
    側快車道行駛，行經該路與察哈爾街口時，本應注意兩車併
    行之間隔，並隨時採取必要之安全措施，且依當時天候晴、
    日間自然光線、路面鋪裝柏油、乾燥、無缺陷、無障礙物、
    視距良好等情狀，並無不能注意之情事，因博愛一路過察哈
    爾街口之慢車道上停有1 輛車牌號碼UC-67 號聯結車占用部
    分車道，適有同向右側原行駛於慢車道之戊○○騎乘車牌號
    碼ZGR-882 號輕型機車要繞越上開聯結車，本應注意變換車
    道時，應讓直行車先行，並注意安全距離，竟疏未注意丁○○之來車而變換行駛至外側快車道，丁○○亦疏未注意與戊○○之機車保持安全間隔，即貿然前行，致丁○○所駕駛之
    自小客車右後車門與戊○○所騎乘上開機車之左手把擦撞，
    造成戊○○人車倒地，致後方由己○○所騎乘車牌號碼YEM-
    696 號重型機車見狀避煞不及而撞擊戊○○之身體及腿部（
    己○○涉有過失傷害部分，未據告訴），致戊○○因而受有
    右側肱骨近端骨折之傷害。丁○○在偵查機關尚未發覺犯罪
    前，留在現場主動向據報前來處理之高雄市政府警察局交通
    大隊警員甲○○坦承肇事，嗣後並接受裁判。
二、案經戊○○訴由臺灣高雄地方法院檢察署檢察官偵查起訴。
    理  由
壹、程序方面
一、證人即告訴人戊○○、證人己○○於警詢中之陳述與本院審
    理中相符之部分無證據能力：
    證人戊○○、己○○於警詢中之陳述，因屬審判外之陳述，
    為傳聞證據，且證人戊○○、己○○於警詢中之陳述整體而
    言，核與其於本院審判中之證述相符，是其於警詢中之陳述
    並不符合刑事訴訟法第159 條之2 有關傳聞例外之規定，不
    得作為認定本案犯罪事實有無之證據，並無證據能力，此時
    ，當以證人戊○○、己○○於審判中之證述作為證據。惟就
    證人戊○○、己○○案發當時機車行駛時速部分，因與本院
    審理時之證述不符，本院審酌上開筆錄作成時，距離案發時
    間較近，記憶較為清晰，亦無不當取供之情形，認為以之作
    為本案之證據亦屬適當，是渠等於警詢中之陳述證言自具有
    證據能力。
二、證人即告訴人戊○○、己○○於95年1 月3 日案發當時警員
    製作之交通事故談話記錄表無證據能力：
    證人戊○○、己○○於警員到達案發現場時依證人戊○○、
    己○○口述所做成之記錄，亦屬被告以外之人在審判外之書
    面陳述，為傳聞證據，且證人戊○○、己○○於警詢中之陳
    述整體而言，核與其於本院審判中之證述相符，是其於警詢
    中之陳述並不符合刑事訴訟法第159 條之2 有關傳聞例外之
    規定，不得作為認定本案犯罪事實有無之證據，並無證據能
    力。
三、證人即告訴人戊○○、證人己○○於偵查中經具結之證述有
    證據能力
    本件證人戊○○、證人己○○於檢察官偵查中以證人身份向
    檢察官具結所為之證述，未曾提及檢察官在偵查時有不法取
    供之情形，亦無顯不可信之情況，依刑事訴訟法第159 條之
    1 第2 項之規定，其於偵查中之證言自均具有證據能力。
貳、實體方面
一、訊據上訴人即被告丁○○固不否認於上開時、地駕駛車牌號
    碼XW-9418 號自小客車行經本件路段，及告訴人戊○○於該
    處人車倒地受傷之事實，惟矢口否認有何過失傷害犯行，辯
    稱：我原本就行駛在告訴人及己○○所騎乘機車之前之快車
    道上，並未超越該2 台機車，更未與告訴人之機車擦撞，實
    際上應是己○○的機車撞上告訴人的機車後，己○○又擦撞
    到我駕駛的車輛，告訴人所受傷害是己○○造成的，我駕駛
    的車輛右後車門留下的3 道刮痕，是己○○先與告訴人之機
    車擦撞後失控傾斜狀態中再擦刮我的車輛所留下的，此3 道
    刮痕之高度與與己○○機車失控傾斜後之後視鏡、離合器、
    手把高度相當云云。
二、經查：
  (一)被告於95年1 月3 日9 時25分許，駕駛車牌號碼XW-9718 號
    自小客車，沿高雄市三民區○○○路南往北方向行駛，過察
    哈爾街口時，右側後車門與告訴人戊○○騎乘之車牌號碼ZG
    R-882 號機車左手把碰撞，致告訴人人車倒地，遭其後之己○○騎乘車牌號碼YEM-696 號機車煞避不及壓傷告訴人，告
    訴人因此受有右側肱骨近端骨折傷害之事實，此經證人即告
    訴人、證人己○○於警詢中證述明確，復有道路交通事故現
    場圖、道路交通事故調查報告表(一)、(二)各1 份、道路交通事
    故談話紀錄表3 張、現場照片10幀在卷可稽（偵查卷第26頁
    至第36頁），而告訴人因本件交通事故受有右側肱骨近端骨
    折之傷害，亦有博正醫院95年1 月26日診斷證明書1 份附卷
    可憑（偵查卷第4 頁）。
  (二)被告於案發後員警至現場製作談話記錄時，自承其過察哈爾
    街後切入內側快車道至肇事地，當時該路段路口路邊同向停
    有一台車號UC-67 號聯結車（95年度他字第2453號偵查卷第
    29頁），核與證人戊○○於本院審理時證稱：當時路旁有1
    台大型車在外側車道，因此騎乘在快車道上，雖已經繞過該
    大型車，但當時車子很多無法馬上回慢車道（本院卷第160
    頁、第161 頁），證人己○○於偵查及本院審理時證稱：我
    車當時騎在慢車道，戊○○也在慢車道，但案發時有停1 台
    砂石車，我們要繞一點到外側快車道（上開偵查卷第61頁、
    第62頁），及證人即路人丙○○證稱：博愛一路與察哈爾街
    口有1 台砂石車等語相符（本院卷第171 頁），再參以戊○○之機車倒地位置在博愛一路過察哈爾街口之外側快車道與
    慢車道中間，己○○之機車停放位置在外側快車道中間，車
    下、車後分別散落著戊○○之機車車牌、葉子板，及被告之
    右側車身停在外側快車道上，有現場照片可憑（上開偵查卷
    第32頁至第35頁），而該現場照片中被告自小客車、告訴人
    及證人己○○之位置，除證人己○○的機車已扶起直立外，
    均為肇事後靜止時之狀態，亦經證人己○○於本院審理時證
    述明確（本院卷第167 頁），足見案發前被告所駕駛之自小
    客車與告訴人、證人己○○騎乘之機車原均同向行駛在博愛
    一路上，而被告行駛在外側快車道、告訴人及證人己○○行
    駛在慢車道，惟博愛一路過察哈爾街口之慢車道上因停放1
    台連結車，致使原先行駛於慢車道上告訴人與己○○之機車
    為繞道而行遂變換行駛至外側快車道，被告因見原行駛在慢
    車道上機車均轉入外側快車道亦欲變換至內側快車道等情，
    應可確定。
  (三)被告雖聲請本院調查被告右後車門刮痕高度與告訴人之機車
    手把高度及證人己○○之機車手把、後照鏡、離合器、腳踏
    板高度，以比對被告右後車門之刮痕為告訴人或證人己○○
    之機車所擦撞造成，惟經本院實際勘驗被告之自小客車刮痕
    高度及函詢光陽工業股份有限公司及三陽工業股份有限公司
    結果，被告自小客車右後車門之第一道刮痕右上處離地面約
    71公分、左下處離地面約69公分、第二道刮痕右上處離地面
    75公分、左下處離地面約73公分、第三道刮痕右上處離地面
    約78公分、左下處離地面約76公分，而告訴人之機車手把離
    地面高度為92公分、證人己○○之機車後照鏡離地面高度為
    109. 5±1 公分、手把距離地面為高度94±1 公分、離合器
    距離地面高度為93±1 公分、腳踏板距離地面高度為30.6±
    1 公分、腳踏啟動器距離地面高度為30±1 公分，此有本院
    勘驗筆錄、光陽工業股份有限公司97年2 月27日光管法字第
    9702001 號函及三陽工業股份有限公司97年2 月25日（97）
    三工服字第121 號函在卷可稽（本院卷第97頁、第130 頁、
    第132 頁），自上開資料比對均無符合之數據，是無從僅自
    上開數據確認被告自小客車右後車門之刮痕為告訴人或己○○之機車與被告自小客車發生擦撞所造成，而應參考卷內客
    觀事證判斷。
  (四)被告於警員製作談話紀錄表時曾自承車牌號碼ZGR-882 號機
    車擦撞其自小客車右側後車門刮傷（上開偵查卷第29頁），
    核與證人戊○○於偵查及本院審理時證稱：案發當時我與被
    告同向，被告撞到我，我的左煞車撞到她的右後車門，我跌
    倒己○○再從後面碾到我（上開偵查卷第44頁、本院卷第16
    0 頁），及證人己○○於本院審理時證稱：我騎在戊○○的
    後方，聽到戊○○的機車與被告的車子撞在一起的聲音，戊○○就倒地，我有煞車，但還是撞上戊○○等語相符（本院
    卷第165 頁、第166 頁），參以告訴人之機車左手把把柄掉
    落1 塊、煞車柄亦有刮擦痕跡，此有現場照片可查（上開偵
    查卷第35頁），足見被告之自小客車右側車門確實與告訴人
    之機車左煞車手把擦撞之事實。且被告還未撞到證人戊○○
    之前，伊沒有看到被告的車，是被告要撞到伊時，才看到被
    告的車子一情，亦經證人戊○○於本院審理時證述在卷（本
    院卷第161 頁），益見事發當時被告之自小客車以高於告訴
    人之時速自告訴人左側前進時，因未與告訴人之機車保持安
    全距離才撞及告訴人之機車。證人丙○○雖於本院審理時證
    稱其未看見告訴人之機車與被告之車子相撞，是告訴人之機
    車為閃避路旁砂石車摔倒而遭己○○之機車撞上等語（本院
    卷第168 頁），惟被告之自小客車右側車門確實因本件車禍
    而留下刮痕，有上開卷附照片及被告供述可佐，上開刮痕果
    如被告所辯為己○○機車撞到告訴人後，再遭己○○傾斜之
    機車所刮傷一情為真，證人丙○○亦應看到己○○機車與被
    告自小客車相撞之過程，何以證人丙○○全未看見被告之自
    小客車如何遭刮傷？參以證人丙○○當時位置距離案發現場
    約40、50公尺，自其所在位置是否得以看清楚案發經過，亦
    屬有疑，是其證詞尚不足以作為對被告有利之認定。
  (五)被告雖辯稱交通事故談話記錄表中關於肇事經過之記載，警
    員並未依據其所述填載，而係警員寫好後才讓被告簽名，且
    被告所駕之自小客車在告訴人及證人己○○之前方，被告之
    自小客車右後車門之3 道刮痕是己○○與告訴人擦撞後，己○○之機車又追撞到被告之右後車門才造成，並非是被告擦
    撞告訴人云云，惟被告於交通事故談話記錄表中關於肇事經
    過之記載是依據被告所述，其中更改處是依照被告意思修改
    ，刪改處並由被告本人簽名一情，此經證人即製作談話記錄
    表之警員甲○○於本院審理時結證明確（本院卷第174 頁、
    第175 頁），是被告辯稱交通事故談話記錄表中記載非依其
    所述填載云云，已無足採。又告訴人人車倒地後，己○○之
    機車隨即撞上並壓在告訴人身上，此經證人戊○○與己○○
    證述一致（本院卷第162 頁、第163 頁、第165 頁），而非
    如被告辯稱己○○先撞上告訴人又撞上被告之自小客車才壓
    在告訴人身上云云，且被告於交通事故談話記錄表中坦承當
    時車速為時速40公里（上開偵查卷第29頁），而證人戊○○
    及己○○於警詢時均陳稱渠等時速約30公里等語（上開偵查
    卷第23頁、第56頁），既然告訴人及己○○所騎乘機車之時
    速較慢，自不可能從後追撞被告之自小客車，再者，己○○
    騎乘之機車壓到戊○○時，己○○仍騎在車上拉住車子，並
    沒有滑倒一節，亦經證人己○○於本院審理時證述在卷（本
    院卷第165 頁、第166 頁），而卷附照片中被告右後車門之
    刮痕極為明顯（上開偵查卷第34頁），足見擦刮之力道非輕
    ，衡情被告之車子如與己○○之機車發生擦撞，以被告自承
    40公里之時速，豈有可能不造成己○○人車倒地並受傷？況
    己○○如遭被告以時速40公里之車速擦撞，豈有可能在其機
    車壓到告訴人時，仍可拉住車子使車子不致倒地？足見被告
    辯稱是證人己○○撞及告訴人後失控斜行衝撞被告車輛，在
    被告車身留下之刮痕，乃屬被告推測之詞，不足採信。至於
    證人己○○於本院審理時已明確證稱車禍發生之前只有聽到
    前方機車與被告的車子相撞的聲音，告訴人的車子就倒地遭
    其撞上等語（本院卷第165 頁），其前於交通事故談話記錄
    表中雖表示僅看到告訴人人車倒地後自己騎乘之機車即撞上
    告訴人一情，惟己○○主觀上未看見被告駕駛之車輛擦撞告
    訴人之機車，並不能即視為客觀上不存在，是其於案發現場
    之口述內容雖未敘及自己騎乘機車撞及告訴人以外之情形，
    然並不足以證明告訴人與被告之車輛並無相撞之事實。
  (六)按機器腳踏車在已劃分快慢車道之道路，雙向道路得在最外
    側快車道及慢車道行駛，為被告行為時所應適用之修正前道
    路交通管理處罰條例第99條第1 項第2 款定有明文；又按汽
    車變換車道時，應讓直行車先行，並注意安全距離，修正前
    道路交通安全規則第98條第1 項第6 款亦規定甚明（道路交
    通管理處罰條例第98條、第99條於95年6 月30日修正，於95
    年7 月1 日施行）。本件案發地點為劃分有快慢車道之雙向
    道路，有卷附之道路交通事故現場圖記載明確，告訴人於案
    發時係自博愛一路慢車道上變換至外側快車道，此經本院認
    定如前，自應依修正前道路交通安全規則第98條第1 項第6
    款規定讓直行於快車道上之自小客車先行，並注意與被告自
    小客車之安全距離，其不依規定，貿然變換車道，已違反上
    開規定，因自己疏未注意及此，因而肇事，其對於前開肇事
    ，當有過失至明。告訴人雖指稱被告於案發當時欲從告訴人
    之左前方超車云云，惟依當時客觀環境、事發時車輛行向、
    事發後停放位置觀之，並無任何積極事證可資證明被告有自
    告訴人左後方超車之情形，是本件交通事故是發生在博愛一
    路過察哈爾街口之外側快車道上，因告訴人所騎乘之機車原
    行駛於博愛一路慢車道上，過察哈爾街口時，告訴人轉換至
    外側快車道，然未注意應讓左方被告之直行車先行，並注意
    安全距離，剎時間閃避不及，所騎之機車左煞車手把與被告
    自小客車右側車身擦撞，應無疑義。又按汽車行駛時，駕駛
    人應注意兩車併行之間隔，並隨時採取必要之安全措施，道
    路交通安全規則94條第3 項定有明文。被告駕駛上開自小客
    車自應注意依前開規定行駛，而依上開道路交通事故調查報
    告表所載，現場當時天候晴、日間自然光線、路面鋪裝柏油
    、乾燥、無缺陷、無障礙物、視距良好等情狀，並無不能注
    意之情事，竟未注意自慢車道變換至快車道行駛之告訴人，
    因此被害人雖有違規貿然變換車道之舉，然若被告得以確實
    遵守注意兩車併行間隔之義務，自仍可適時煞停而避免發生
    本件交通事故，其上開駕駛行為具有過失甚明。被告辯稱其
    並無過失撞擊被害人，及高雄市政府交通局車輛行車事故鑑
    定委員會鑑定意見認被告欲超越右方告訴人駕駛之機車而未
    與告訴人保持適當距離一節，與本院認定之事實不符，自難
    憑採。又告訴人因與被告擦撞，遭其後之己○○機車壓傷，
    受有右側肱骨近端骨折之傷害，此有上開診斷證明書在卷可
    佐，被告既未盡其前開注意義務而肇事，並因而致告訴人遭
    己○○壓傷受有上述之傷害，其過失行為與告訴人所受傷害
    之結果間，具有相當因果關係，至堪認定。
  (七)綜上所述，被告所辯各情，無非事後卸責之詞，不足採信。
    本件事證明確，被告犯行堪以認定，應予依法論科。
三、核被告丁○○所為，係犯刑法第284 條第1 項前段之過失傷
    害罪（被告行為時，刑法第284 條第1 項過失傷害罪之法定
    刑為「6 月以下有期徒刑、拘役或500 元以下罰金」，且依
    斯時罰金罰鍰提高標準條例第1 條前段規定「依法律應處罰
    金、罰鍰者，就其原定數額得提高為2 倍至10倍」，而司法
    院業就刑法應處罰金部分規定提高為10倍，故刑法第284 條
    第1 項過失傷害罪罰金刑部分經提高後為5,000 元以下，經
    折算為新臺幣後，最高可罰新臺幣15,000元，最低則為新臺
    幣30元【銀元10元】。至被告行為後公布施行之刑法施行法
    第1 條之1 規定「中華民國94年1 月7 日刑法修正施行後，
    刑法分則編所定罰金之貨幣單位為新臺幣。94年1 月7 日刑
    法修正時，刑法分則編未修正之條文定有罰金者，自94年1
    月7 日刑法修正施行後，就其所定數額提高為30倍。但72年
    6 月26日至94年1 月7 日新增或修正之條文，就其所定數額
    提高為3 倍」；且刑法第33條第5 款亦修正為「主刑之種類
    ：罰金，新臺幣1,000 元以上，以百元計算之」。查刑法第
    284 條第1 項之規定，係72年6 月26日前所訂定，故依新法
    規定，罰金部分應提高為30倍，即刑法第284 條第1 項最高
    可罰新臺幣15,000元，最低應罰新臺幣1,000 元。經比較新
    、舊法之結果，以被告行為時之舊法較為有利）。被告於肇
    事後主動向前往現場處理，尚不知肇事者為何人之高雄市政
    府警察局交通大隊警員甲○○坦承肇事，並願接受裁判一節
    ，有高雄市政府警察局交通大隊交通事故談話記錄表1 份在
    卷可查，其所為符合刑法自首要件，應依刑法第62條前段規
    定減輕其刑（修正前刑法第62條前段規定自首者減輕其刑，
    修正後刑法第62條前段規定自首者「得」減輕其刑，比較新
    舊法結果，自以修正前刑法第62條前段規定對被告較為有利
    ）。
四、原審以本件事證明確，據以論罪科刑，固非無見。惟查：(1)
    被告行經博愛一路與察哈爾街口時，並未向右變換車道超車
    ，原判決認被告違反道路交通安全規則第102 條第1 項第5
    款，尚有未洽；(2)告訴人變換車道未讓直行車先行並保持安
    全距離，違反道路交通安全規則第99條第1 項第3 款，原判
    決未予認定，亦有可議；(3)原判決未予審酌被告行為後自首
    之事實，亦有未合。被告上訴意旨，否認過失傷害犯行，雖
    無理由，惟原判決既有上開可議，自應由本院將原判決撤銷
    改判。爰審酌被告駕駛車輛，本應謹慎注意，以維自身及其
    他參與道路交通者之安全，竟因疏未遵守道路交通安全規則
    ，而肇事致人受傷，惟被告雖有疏未注意兩車併行間隔之過
    失，然告訴人變換車道未讓直行車先行及保持安全距離，亦
    與有過失，考量本件車禍發生後，被告否認撞及告訴人之機
    車，事後亦未與告訴人達成和解並賠償之犯後態度等一切情
    狀，量處如主文第2 項所示之刑，並諭知如易科罰金之折算
    標準，又查被告犯罪行為時間，在96年4 月24日以前，核符
    中華民國96年罪犯減刑條例第2 條第1 項第3 款規定，應減
    其宣告刑二分之一如主文所示，並諭知易科罰金之折算標準
    。
據上論斷，應依刑事訴訟法第455 條之1 第1 項、第3 項、第36
9 條第1 項、第364 條、第299 條第1 項前段，刑法第2 條第1
項前段、第284 條第1 項前段、（修正前）第62條前段、（修正
前）第41條第1 項前段，中華民國96年罪犯減刑條例第2 條第1
項第3 款、第7 條、第9 條，罰金罰鍰提高標準條例第2 條，刑
法施行法第1 條之1 ，判決如主文。
本案經檢察官乙○○到庭執行職務。
中    華    民    國    97    年    4     月    22    日
                  交通法庭審判長法  官  黃三友
                                法  官  林永村
                                法  官  林芳華
以上正本證明與原本無異。
不得上訴。
中    華    民    國    97    年    4     月    22    日
                                書記官  黃靖媛
附錄本案論罪科刑法條
中華民國刑法第284條第1項
因過失傷害人者，處6 月以下有期徒刑、拘役或500 元以下罰金
，致重傷者，處1 年以下有期徒刑、拘役或5 百元以下罰金。


司法院資訊處製作；財團法人民間司法改革基金會備份。
